【裁判字號】    87,上更(二),275
【裁判日期】    890321
【裁判案由】    貪污治罪條例等
【裁判全文】
臺灣高等法院刑事判決                      八十七年度上更（二）字第二七五號
    上  訴  人
    即  被  告  甲○○
                薄正任
    上  訴  人
    即  被  告  丙○○
    選任辯護人  郭宏義
                古嘉諄
                鄭洋一
    上  訴  人
    即  被  告  戊○○
    選任辯護人  高進發
    上  訴  人
    即  被  告  乙○○
    選任辯護人  徐玉蘭
                劉麗萍
右上訴人因貪污案件，不服台灣台北地方法院八十三年度訴字第二一一八號，中華民
國八十四年二月二十八日第一審判決（起訴案號：台灣台北地方法院檢察署八十三年
度偵字第一三０八四號、一三二九三、一六一一三號），提起上訴，經判決後，由最
高法院第二次發回更審，本院判決如左：
    主      文
原判決撤銷。
丙○○、戊○○、乙○○共同連續依據法令從事公務之人員，對於主管之事務直接圖
利，丙○○處有期徒刑陸年，褫奪公權伍年；戊○○處有期徒刑年，褫奪公權貳年
陸月；乙○○處有期徒刑貳年捌月，褫奪公權貳年陸月。
甲○○非公務員與依據法令從事公務之人員，共同連續對於主管之事務直接圖利，處
有期徒刑伍年陸月。
    事      實
一、甲○○係佛根投資顧問股份有限公司（下稱佛根公司）董事長，楊禮綱為該公司
    總經理，章國傑為中華民國退伍軍人協會（下稱退協會）公關室主任（楊、章二
    人均未經檢察官起訴），丙○○原為國營中國農民銀行世貿分行（下稱世貿分行
    ）經理，戊○○、乙○○則分別為世貿分行之授信課長代理襄理、放款業務經辦
    人，丙○○、戊○○、乙○○三人均係依據法令從事公務之人員。緣案外人華勤
    建設企業股份有限公司（下稱華勤公司）及光裕建設股份有限公司（下稱光裕公
    司）在桃園縣楊梅鎮蓋有房屋一批，已完工多年而無人應買，甲○○、楊禮綱及
    章國傑等三人見狀，認有機可乘，共同謀議以低價大量收購，再將購入之房屋向
    金融機構超額貸款以扺付房價再行轉售而賺取差價，惟因自有資金短絀，渠等為
    順利取得貸款，乃以將所購買之房屋轉售退伍軍人嘉惠袍澤為由，於民國（下同
    ）七十九年三月十六日由佛根公司具函建議退協會籌組「中華民國退伍軍人協會
    住宅興建委員會」（下稱住委會），以便承辦上開房屋之貸款及銷售事宜，嗣經
    退協會決議在內部成立上開委員會，並推由不知情之退協會理事長蕭而光擔任主
    任委員，甲○○及章國傑擔任副主任委員，楊禮綱擔任常務委員兼執行長，然後
    由章國傑於七十九年六月十四日以住委會副主任委員之身分致函華勤公司，請求
    廉價讓售房屋予該會以解決低收入退伍軍人居住問題，其後並由甲○○、楊禮綱
    二人於七十九年七月二十三日代表住委會與華勤公司簽訂房屋預約書，另光裕公
    司興建之房屋則由甲○○於同年月三十日以個人名義與該公司簽訂不動產買賣契
    約書，上開房屋分別以總價新台幣（下同）七千一百萬元及二千六百三十五萬元
    之價格與該二公司簽約成交，其各個房屋實際購買之日期、房屋門牌、買賣金額
    詳如附表所示。甲○○、楊禮綱及章國傑三人預購上開房屋後，為順利取得貸款
    以繳納應付之房價，即利用退協會名義致函世貿分行，請求該行同意貸款予退協
    會會員（即退伍軍人），以協助購買房屋而安定退伍袍澤，甲○○、楊禮綱及章
    國傑三人為圖牟取更高額之貸款，復以甲○○、楊禮綱之妻程賽南及余志傑為附
    表所示房屋之出賣人，並以知情之彭國安（甲○○之女婿）、楊禮綱之子楊中庸
    、章國傑、佛根公司之員工等共廿餘人為買受人，訂立內容不實之房屋買賣契約
    ，並將買賣價格訂為較其實際向建設公司買受之金額高出約一倍至四倍有餘（偽
    造之買賣金額、日期、出賣人及買受人姓名均詳如附表所示），然後於同年七、
    八月間陸續以該內容不實之買賣契約書向世貿分行申請超額之貸款，渠等為取信
    華勤公司，並推由與世貿分行經理丙○○曾為同事關係之甲○○帶同楊禮綱、章
    國傑及華勤公司負責人張達夫同往世貿分行與丙○○洽談貸款事宜，乃丙○○對
    於其主管之授信放款事務，明知甲○○等人所申貸者實係其個人貸款，惟因貸款
    金額已超過中國農民銀行所定分行經理放款授權每戶累計核貸最高限額三千萬元
    ，無擔保放款限額一千萬元之限制，而係以人頭分散貸款方式規避上開限制，且
    所提出之不動產買賣契約書之內容為虛偽，系爭房屋產權仍屬光裕及華勤公司所
    有，買賣契約之出賣人及買受人均尚未取得所有權，買賣價格亦較建設公司出售
    之價格高出一倍至四倍有餘，竟與乙○○、戊○○二人基於共同圖利之概括犯意
    ，未做實際徵信調查，即按上開不動產買賣契約書所載金額從寬核貸，乙○○、
    戊○○明知上開申貸資料不符規定，亦曲從其指示，基於共同圖利之概括犯意，
    不為確實之估價及徵信，即逕以甲○○所提內容不實之不動產買賣契約為依據，
    按其內所載金額七至八成之數額估價，共超額核貸一億八千六百二十萬元（計貸
    放廿二筆，每筆貸款金額及日期詳如附表所載），實撥金額為一億七千四百八十
    萬元，其中十七筆之部分貸款且於貸款名義人尚未登記取得房地所有權及設定抵
    押權予農民銀行前，即逕依信用貸款方式按每人一千萬元之額度內先行撥付予甲○○預先開立之個人帳戶，以支付先期之購屋自備款，其餘之貸款，則於完成抵
    押權設定後亦陸續撥入甲○○個人之帳戶，甲○○取得上開貸款後除將部分款項
    轉支付華勤及光裕公司應繳之房價外，楊禮綱、章國傑並分別分得五百零三萬元
    及二百二十六萬元之不法利得，其餘款項則提領他用或在大陸購置不動產，或償
    還銀行貸款後應繳之本金及利息，甲○○等於取得貸款後，初期尚如期繳納本息
    ，惟自八十年一月間起即滯繳本息，嗣經世貿分行催收結果，除其中已由甲○○
    轉售他人之三十戶已獲清償完畢外，其餘尚未售出之五十九戶房屋經世貿分行聲
    請法院強制執行拍賣受償結果，計有八千七百四十二萬三千二百０七元之呆帳迄
    未獲清償，另現登記為楊美玉名義之六戶房屋則尚在依法拍賣中。
二、丁○○（經台灣臺北地方法院檢察署八十五年偵字第二五七五九號案提起公訴）
    為世貿分行授信業務承辦人，亦係依據法令從事公務之人員。緣於七十九年十月
    間，金峪海灣育樂股份有限公司（以下稱金峪公司）實際負責人黃金龍，因所購
    之台北縣卯澳一帶土地發生財力不繼，土地尾款六千八百萬元未付，致無法過戶
    之紛爭暨開發該土地之旅遊渡假計劃未獲政府主管機關核准，導致公司股東相繼
    撤資，急需資金週轉之際，黃金龍乃洽請計劃籌組新銀行（原名誠信銀行後改名
    為全民銀行），並內定擔任副總經理之丙○○，以金峪公司產權向世貿分行申請
    辦理貸款三千萬元，丙○○基於未來任職新銀行副總經理與黃金龍利害一致之關
    係，雖經審視金峪公司貸款條件不符，竟基於圖利黃金龍之犯意，教唆黃金龍找
    來五個人頭，由伊利用經理職權給予每名人頭五百萬元合計共二千五百萬元貸款
    ，違背中國農民行禁止以人頭分散貸款集中使用之作業規定及授信原則。黃金龍
    則依據丙○○之指示提供非金峪公司股東之黃英修（黃金龍之胞弟）、黃信雄（
    金峪公司職員）、蔡金泉（黃金龍之岳父）、陳玉住（黃金龍之妹婿）及廖桂主
    （黃金龍之連襟）等五名人頭，交由知情之廖桂主前往世貿分行申辦無擔保放款
    之手續。另世貿分行負責徵信業務之襄理戊○○與授信承辦人丁○○二人，明知
    該五名人頭之經濟信用與申辦無擔保放款時需審核之借款人之資歷、身分、資金
    用途及還款能力等要件不符，竟因係經理丙○○交辦，即曲意迎合並自行代人頭
    撰寫投資計劃書附卷，又在其職務上所掌之公文書中即該行徵信報告、授信審核
    表中徵信摘要及受理單位放款審核意見欄內，不實登載該五名人頭申貸資金用途
    為「與友人合資開發卯澳一帶風景休閒區所需」，完成不法申貸之形式要件，復
    不作真實必要之徵信及審查，即將該申貸案件提請該行由丙○○擔任召集人之「
    放款協調小組會議」，於七十九年十月二十四日予以通過核貸，嗣由黃金龍提領
    使用。上開借款自七十九年十月撥款迄今繳息即不正常，且到期後一再展延無法
    收回，造成世貿分行之損失。
三、案經法務部調查局台北市調查處移送臺灣臺北地方法院檢察署檢察官偵查起訴。
    理      由
一、訊據上訴人即被告甲○○、丙○○、戊○○、乙○○等人，對於退協會具函請世
    貿分行同意貸款予該協會會員以購買房屋安定袍澤，並由被告甲○○提供附表所
    示之九十五戶房屋作為擔保，共分二十二筆向世貿分行申請貸款，嗣經該行核貸
    共一億八千六百二十萬元，每筆貸款金額及日期如附表所示，實撥金額為一億七
    千四百八十萬元，其中部分貸款於貸款名義人尚未登記取得房地所有權及抵押權
    設定予農民銀行前，即逕依信用貸款方式按每人一千萬元之額度內先行撥付予甲○○預先開立之個人帳戶，以支付先期應付之購屋自備款，其餘之貸款，則於完
    成抵押權設定後陸續撥入甲○○個人之帳戶等事實均坦承不諱，惟渠等均矢口否
    認有圖利他人之犯行，其於本院及前審答辯綜合如下：
（一）被告甲○○辯稱略謂：（１）被告當初係本於嘉惠退伍軍人之美意，回應退協
      會之邀請，在該協會之下設立住委會以辦理購屋相關事宜，因被告所屬佛根公
      司及退協會均無足夠之資金向光裕公司及華勤公司購買，乃考慮用貸款之方式
      籌措資金，惟退協會非營利法人，若以退協會名義購入再行賣出，恐涉有適法
      性之問題，再者，將難以負擔鉅額之增值稅及所得稅，故被告依主任委員蕭而
      光之指示，改以個人名義貸款購入，既可免除適法性的爭議，又可減少增值稅
      及所得稅之支出，後經丙○○將此情形請示農民銀行總行業務部許可後才辦理
      ；而退協會基於適法性、稅賦、貸款方便等考慮，情商被告、楊禮綱、章國傑
      等及其親屬、朋友之同意為買賣契約之當事人，於辦理貸款時渠等亦親自到銀
      行對保，整個貸款過程雖稍嫌複雜，惟被告自始均奉退協會楊禮綱等人批示辦
      事，從未向任何人實施作術以圖得不法利益。（２）世貿分行核撥貸款之前，
      其相關承辦人員均曾赴現場做估價工作，經推箅出系爭房屋每坪約值七萬元左
      右，亦合乎當地行情，並無特別高估之處，何況退協會向建商購買之房屋係屬
      完工多年而無居住使用，被告買入後曾花費鉅額資金修繕，故賣與各退伍軍人
      之價格高出先前買入之價格，本屬合理，何有超額貸款可言。（３）部分貸款
      戶在未辦妥抵押權設定之前即先撥款，實屬同案被告丙○○在其經理權責範圍
      內之行為，符合農民銀行授信案件分層授權準則第四條之規定。
（二）被告丙○○辯稱：世貿分行應退協會之請求，承作房屋貸款案件，均本於銀行
      規定之作業程序，及被告銀行經理之職權範圍內而為是項業務之處理，並無任
      何圖利他人之行為。而是項貸款一方面既可協助退伍軍人購屋居住，另方面又
      可增加銀行業績，被告於主觀上既無為自己或他人圖取不法利益之犯罪意思，
      事實上亦絕無取得分毫之任何好處。而被告固曾經與同案被告甲○○及楊禮綱
      等人，或華勤建設公司人員見面。然見面地點係由彼等前來銀行辦公室內。甲○○等人係代表退協會前來，所商洽者乃本案退伍軍人購屋貸款事宜，華勤公
      司人員則亦不外為渠房屋買賣而前來瞭解銀行貸款之可能性，而被告亦始終秉
      持，如合於銀行規定當可予支持之態度，而所有程序亦悉依銀行授信及有關規
      定辦理。嗣後實際申辦審查、勘估、徵信，乃所有貸放過程之作業，亦均按分
      層由各承辦同仁處理並無逾越之處。公訴人徒以：「有貸款之買賣契約書影本
      可證及證人程賽南、章國傑．．．等人均證稱並未實際買屋而係甲○○利用伊
      等名義訂約並辦貸款」云云，即推定被告有圖利之犯行，殊屬速斷。至世貿分
      行於抵押權設定完成前先行撥款之行為，係依中國農民銀行授信案件分層授權
      準則第四條之規定而辦理，係屬被告權責範圍，並無不法之處。再對黃英修五
      人辦理之貸款，亦係依規定辦理云云。
（三）被告戊○○、乙○○辯稱：公訴人認定被告「明知」係甲○○個人貸款，而以
      人頭分散貸款，係依據證人程賽南、章國傑、余志傑、簡萬士、王怡堯、陳真
      珠、程貞勇、楊美玉、傅英等人證稱未實際買賣房屋，係甲○○利用伊等名義
      訂買賣契約並辦貸款云云。惟本件貸款係由證人章國傑、王怡堯、楊美玉、傅
      英等人提出申請，且該等證人均親自至銀行辦理對保、簽名、蓋章，而對保時
      所使用之印章均與不動產買賣契約書上所使用之印章相符，此有該等證人之對
      保簽章暨買賣契約書影本可證，該等不動產買賣契約書暨對保簽章既係前述證
      人親自為之，被告自無可能發覺其等係人頭，故公訴人依據前述證人證言，認
      定被告二人係「明知」，顯與事實不符。再依被告二人所屬之「中國農民銀行
      授信案件分層授權準則」第四條規定二等分行經理之無擔保放款限額為一千萬
      元，是本件之放款額度均在經理丙○○之授信權限內，被告等僅係經辦人及課
      長，並無授信權限額度，只要符合規定，被告二人均須依法辦理，而本件申貸
      之文件形式上均符合規定，申貸人亦親自來銀行辦理，被告二人實無法知悉甲○○與前述證人間之關係，自不能僅憑證人之證言，即推定被告二人係「明知
      」無買賣之存在。另銀行在接受房屋貸款申請，並不一定須俟取得房地所有權
      始能受理，此可從其餘借款戶如黃宗禹等人之申貸資料可以證明，而依上開資
      料顯示，不動產買賣契約書亦未貼印花，且核貸之金額佔買賣總價之百分比亦
      高達七、八成，依上所述，均足以認定被告二人受理之申貸案，並無獨厚甲○○之情形，且均依規定辦理，亦無任何不法可言，不得僅依買賣契約未貼印花
      ，且貸款比例高達七、八成，即遽予推定被告二人有與甲○○等人勾串。再者
      ，系爭貸款既屬於經理之「無擔保放款授權限額」內之案件，依照規定即可毋
      庸辦理抵押權設定之擔保，故縱使在未辦妥抵押權登記前即行撥款，亦未違反
      規定，況且所謂「無擔保放款」即一般所稱「信用貸款」，於貸款人尚未登記
      取得房地所有權前，亦可借貸，是公訴人以上述理由推定被告二人涉嫌犯罪，
      亦與事實不符。又公訴人認未實際勘估、未辦徵信作業云云。惟查當時承辦人
      涂小姐曾向鄰近之「陽光山林」訪價，且依七十九、八十年間坊間之「租售報
      導」、「透明房訊」雜誌，其中與本案坐落相同地點之房屋每坪亦高達八、九
      萬元，此有傳真資料暨雜誌資料可考，並無高估之情形，且當時本案二十二件
      中，除依規定可免辦理徵信之案件外，其餘大部分均有調查並製做徵信報告，
      亦有徵信調查報告資料影本可證，足認公訴人之認定有誤。至於撥款人甲○○
      之個人帳戶問題，依「中國農民銀行授信及投資政策要點」第二十五條規定，
      如依借款人之書面同意，可撥入非借款人之帳戶，本件係借款人指定存入甲○○之帳戶，此有借款人之書面同意資料可證，並非被告所能決定，公訴人依此
      認定被告二人應負刑責，亦顯有誤會云云。被告乙○○於本院尚辯稱除附表編
      號１至９所示之九件，其餘十三件之經辦人為丁○○與伊無關；戊○○另辯稱
      對黃英修五人辦理之貸款，亦係依規定辦理云云。
二、經查：
（一）附表所示之房屋九十五戶，係由章國傑以住委會副主任委員之身分致函華勤公
      司，請求廉價售與該會以解決低收入退伍軍人居住問題，其中華勤公司興建之
      房屋係由甲○○、楊禮綱二人於七十九年七月二十三日代表住委會與華勤公司
      簽訂房屋預約書，光裕公司興建之房屋則於同年七月三十日由甲○○個人與該
      公司簽訂不動產買賣契約書，上開不動產買賣係分別以總價七千一百萬元及二
      千六百三十五萬元簽約成交等事實，業經華勤公司業務部經理鄭添德於原審結
      証屬實，並有其提出之陳報狀（見原審卷八十三年九月三十日訊問筆錄及第一
      一五頁至第一二三頁），及住委員會七十九年六月十四日致華勤公司函、被告
      甲○○及楊禮綱二人代表住委會與華勤公司簽訂之房屋預約書及甲○○個人與
      光裕公司簽訂之不動產買賣契約書影本各一紙附卷可稽（見外附甲○○所提證
      物上證一），嗣甲○○等人為順利取得貸款，即利用退協會名義致函（見上訴
      卷第一七五頁、更一卷第二八七頁、二八八頁）世貿分行同意貸款予該協會會
      員以協助購買房屋安定退伍袍澤，且為圖牟取更高額之貸款，復以甲○○、楊
      禮綱之妻程賽南及余志傑為附表所示房屋之出賣人，並以知情之彭國安（甲○○之女婿）、楊禮綱之子楊中庸、章國傑等人（見偵字第一三二九三號卷第三
      八頁）、佛根公司之員工等共廿餘人為買受人，虛偽成立房屋買賣契約，並將
      買賣價格訂為較其實際向建設公司買受之金額高約一倍至四倍餘（偽造之買賣
      金額、日期、出賣人及買受人詳如附表所示），然後於同年七、八月間以該內
      容不實之買賣契約書向世貿分行申請超額之貸款，總計超額核貸一億八千六百
      二十萬元（共貸放廿二筆，每筆貸款金額及日期詳如附表），實撥金額為一億
      七千四百八十萬元（見本院更二審第二卷世貿分行八十八年八月二日農貿授字
      第一０八號函），其中十七筆之部分貸款且於貸款名義人尚未登記取得房地所
      有權及設定抵押權予農民銀行前，即逕依信用貸款名義按每人一千萬元之額度
      先行撥付予甲○○預先開立之個人帳戶，以支付先期之購屋自備款，其餘之貸
      款，則於完成抵押權設定後亦陸續撥入甲○○個人之帳戶等事實，除據證人程
      騫南、余志傑、簡萬士、王怡堯、陳真珠、程貞勇、楊美玉、傅英等人於偵查
      中（見偵字第一三二九三號卷第三八頁至第四十四頁）一致證稱：並未實際買
      賣房屋，係甲○○利用伊等名義簽訂買賣契約書並辦理貸款等語及證人即世貿
      分行職員胡淑芬於本院證陳當時是以最後買賣契約價格來申請核貸，因此申貸
      價格會與最初向建設公司買受價格不符等情（本院更一審第二卷第十二頁反面
      ）外，並有退伍協會興建委員會七十九年五月九日協公字第０八六九號函（見
      更一審第一卷第二八七頁至二八八頁、上訴字第二二四二號第一卷第一七五頁
      ）、撥貸申請書、中國農民銀行辦理消費貸款申請暨審核綜合表、世貿分行不
      動產擔保品估價表、個人徵信表、不動產買賣契約書、建築改良物登記謄本、
      世貿分行活期儲蓄存款甲○○戶存、取明細表等影本附卷可稽。
（二）被告等雖一致否認有超額核貸之情事，惟查被告甲○○等先後向華勤公司及光
      裕公司購買之系爭九十五戶房屋，其買入之價格如附表向建設公司買入價格欄
      所示，而被告甲○○買入後旋於同年七、八月間陸續以人頭並提高買賣價格（
      如附表虛偽買賣契約欄），分散貸款方式向世貿分行申辦貸款，共貸得一億八
      千六百二十萬元，揆其經核准貸款之金額，高於購入之價格甚多，少者約八成
      ，多者甚至達三倍有餘（例如編號八之房屋），而同一時期，台灣地區之房價
      並未明顯上漲，被告丙○○等人竟以高於甲○○等購入之價格八成至三倍餘之
      數額核貸，其有超額核貸情事，狀至明顯，雖被告甲○○辯稱退協會向建商購
      買之房屋係屬完工多年而無居住使用，買入後曾花費鉅額資金修繕，故賣與各
      退伍軍人之價格高出先前買入之價格，本屬合理，世貿分行並未高估房價云云
      ，惟查甲○○向世貿分行申辦貸款時，華勤公司尚未將房屋點交其等使用，何
      能大肆修繕，且縱有修繕，據其提出之整修工程款亦不過為一千三百零三萬三
      佰四十元（見證物清冊編號二六之三），亦無法使房屋立時提高數倍之價值，
      所辯未超額貸款已難憑採，何況，上開房屋貸款經世貿分行催收結果，除其中
      已由甲○○轉售他人之三十戶已獲清償完畢外，其餘尚未售出之五十九戶房屋
      經世貿分行聲請法院強制執行拍賣受償結果，計有八千七百四十二萬三千二百
      ０七元之呆帳迄未獲清償，另現登記為楊美玉名義之六戶房屋則尚在依法拍賣
      中等情，業據該行於八十八年八月二日以（八八）農貿授字第一０八號函覆屬
      實，尤徵本件貸款確有超貸之情事。次查甲○○向世貿分行辦理貸款時，其提
      供之擔保品即係系爭房屋，原登記為華勤公司及光裕公司，而其提出之不動產
      買賣契約卻係以甲○○、程賽南及余志傑等為出賣人，以附表所載彭國安等二
      十餘人為買受人，且貸款人皆填具撥貸申請書，同意貸得款項逕行轉入甲○○
      一人之帳戶，似此情形，被告乙○○及戊○○不難於貸款人前來對保之時詳加
      查証是否確有購屋其事，故其等當知渠等二十餘人不過為甲○○提供之人頭而
      已，況本件買賣之出賣人與房屋所有權非屬同一人，被告乙○○、涂信福於辦
      理是項貸款時更應本諸職責，確實查明其間之買賣是否真正，以防貸款人以不
      實之買賣契約申請貸款之情弊，其等評估房價時，尤應查明房屋所有權人之出
      賣價格，並與該項不動產買賣契約書所載之價格相比較，以落實徵信調查而作
      為核貸金額之參考，並防該不動產買賣有不實之情狀，其明知貸款人尚未取得
      房屋所有權，且不動產買賣契約之出賣人亦與擔保品之所有權人不同一，竟視
      若未見而端憑不實之不動產買賣契約所載金額按七至八成之數額逕予核貸，且
      所核貸之金額遠高於市價，其有違反法令，圖利甲○○等人之故意，昭然若揭
      。即被告丙○○於檢察官初訊時經詢以：依你現在看，本案貸款合乎規定否？
      丙○○且明確答稱：「不合乎規定，不應貸給。」；再問以：若當時你經辦，
      你會准予貸款否？且答稱：「不會，前提是買賣合約偽造，權狀所有人為他人
      。」（見偵一三二九三號卷第五頁反面），尤徵被告乙○○等人辦理本件貸款
      案件時，無視銀行放貸規定且顯然違反銀行貸款常軌，若謂無圖利甲○○等之
      故意，孰能置信？
（三）另被告乙○○、戊○○雖辯稱其後接手之承辦人涂小姐曾向鄰近之「陽光山林
      」訪價，且依七十九、八十年間坊間之「租售報導」、「透明房訊」雜誌，其
      中與本案坐落相同地點之房屋每坪亦高達八、九萬元，此有傳真資料暨雜誌資
      料可考，並無高估之情形，而本件二十二筆貸款，除依規定可免辦理徵信之案
      件外，其餘大部分均有調查並製做徵信報告，亦有徵信調查報告資料影本可證
      ，足見並無高估情事云云。惟查乙○○於調查時已坦承未查証買賣契約之真偽
      ，即完全按照買賣契約之金額核辦貸款云云（見附件一內附之八十三年六月八
      日調查筆錄），次查不動產之座落地點為決定其價值之重要因素，同級材料之
      建物，可能因座落地點相距數百公尺，其價格即有顯然之差異，故本件系爭房
      屋之市值為何，本難與鄰近之「陽光山林」之售價及坊間之「租售報導」、「
      透明房訊」相提並論，以本件為例，系爭房屋係買受人向華勤公司及光裕公司
      購買，退協會於函請世貿分行同意協助貸款時且已函敘甚詳，此既為被告等所
      明知，故其實際價格究竟為何，自應以該二公司之出售價格作為估價之重要依
      據，始為正辦，被告捨此不由，竟以非屬同一地點之房價作為估價之憑據，已
      難謂善盡徵信調查之能事，且一律按不實之不動產契約所載價金按七至八成之
      數額核貸，其心態自有可議，甚而於抵押權設定未完成前即先以信用貸款之方
      式撥款支付甲○○等購屋應付之自備款，亦顯然違反銀行撥款應遵循之程序，
      渠等圖利甲○○之犯意，灼然可見。雖被告等一再辯稱其於抵押權設定完成前
      先行撥款之行為，係依中國農民銀行授信案件分層授權準則第四條之規定而辦
      理，事屬分行經理之權限範圍云云，然查上開準則第四條固規定二等分行經理
      之無擔保放款限額為一千萬元，但並非謂分行經理即可不經徵信手續而得以任
      意援引該項規定從事無擔保之放款，易言之，必須經由嚴格之徵信程序，確信
      貸款人償債能力良好，無造成呆帳之虞始可為之，以本件為例，多數貸款名義
      人均無恆產，其購買系爭房屋且應先行撥款始能支應房價之自備款，彼等財力
      薄弱可想而知，且又無具體事証足以證明彼等有良好之償債能力，顯與無擔保
      放款應具備之要件不符，被告丙○○置此不論，濫用經理職權，恣意援引上開
      規定，指示乙○○、戊○○先以信用放款方式撥款予甲○○使用，而郭、涂二
      人明知貸款自始即以擔保貸款之方式申請貸款，其申貸中途改以無信用貸款方
      式提早撥款（見偵字第一三二九三號卷第四十三頁、上訴字第二二四二號第一
      卷第二一四頁正反面第二卷第一一九頁、第一二一頁），此項異常行為，顯違
      銀行放款常軌，猶因循其指示而曲從為之，而所謂之擔保放款，亦未對擔保品
      做確實之估價（參見偵字第一三二九三號卷竹一０一頁及本院更二審卷世貿分
      行八十八年八月二日第０八號函之附件三之估價表），被告丙○○、戊○○、
  乙○○明顯違反中國農民銀行之規定，難謂無圖利他人之犯意。
（四）被告丙○○雖否認有指示被告乙○○、戊○○辦理本件貸款業務，惟查乙○○
      於法務部台北市調查處調查時指稱：「甲○○等人貸款案是甲○○找當時世貿
      分行經理丙○○接洽，甲○○是丙○○介紹我才認識的，我辦理個人授信業務
      ，經理丙○○告訴我（甲○○要辦理貸款，已填妥消費者貸款申請暨審核綜合
      表，照買賣契約去辦理），七十九年六月十二日甲○○拿了他自己的資料來辦
      理，後來陸續拿了楊中庸、曾耀祖等人資料來辦理貸款，至七十九年八月一日
      個人授信業務移交給丁○○，不再辦理貸款。」「（問：所有買賣契約書，你
      有無審核其真偽？）未查証。因為曾經理告訴我依照買賣契約書去辦理貸款，
      因此未去作查証買賣契約書之真偽，貸款依據買賣書金額去核辦。」「當時曾
      提異議，曾經理表示甲○○等借款金額皆為買賣契約書金額八成以下，也符合
      農民銀行放款規定，超過七成之貸款部分，甲○○允諾提撥作為定存單為擔保
      ，所以同意以買賣契約書來辦理貸款，既然曾經理如此指示，我只得依命行事
      。」（問：為何不按規定辦理撥款？）完全是丙○○經理指示辦理，我七十九
      年六月中旬接辦甲○○自己第一個貸款案，手續告一段落即發現甲○○並非所
      有權人，無法辦理設定抵押，我向丙○○反應，丙○○指示先行撥款七百二十
      萬元，以信用貸款方式承做。」等語，證人即世貿分行接辦是項貸款業務之丁○○亦証稱：「我發現貸款人檢附之資料部分不實，曾向主管提出異議，但經
      理丙○○指示我一定要辦下去，並按經理指定之額度撥款，貸款人均由甲○○
      帶至世貿分行辦理對保手續，但整個貸款案之接洽、提供資料均是甲○○和經
      理談好後交由乙○○辦理，後來才由我接辦。」「甲○○提供的土地權狀亦不
      是貸款戶之名字，我發現問題曾向襄理戊○○、經理丙○○提供意見，襄理表
      示這些房子是要過戶至貸款名下，正在辦理中，只要按照分配的表填註即可：
      ：我填寫好個人徵信報告後，即交由戊○○及乙○○蓋章，前述貸款案資料雖
      有不實之處，但經理指示我要辦下去。」云云。於本院更一審審理中亦到庭結
      證「我當初是對於買賣契約書（不實）向主管請示，而且我也是貸款程序中的
      一環，我沒權核定是否要撥款」「（為何案子又給他（乙○○）蓋章？）因他
      也是徵信人員，也可以給別的徵信人員蓋」「（是有人指示你交給郭（信邦）
      蓋章？）我有請示戊○○，他要我給郭（信邦）蓋章」等語（見本院更一審第
      二卷第十一頁反面），是丁○○接辦後，乃依戊○○指示由乙○○為徵信，乙○○諉稱丁○○接辦後之另十三件貨款案與伊無關，即非可採，復參以甲○○
      等人向世貿分行申請貸款，係由丙○○引介承辦人員與之認識，丙○○尚且陪
      同甲○○等人前往現場勘查，足徵被告丙○○主導本件貨款案件，被告乙○○
      、戊○○等人明知貸放程序違法，仍曲從其指示而為，至為明顯。
（五）又本件房屋貨款後，又售出多戶，其中雖有部分出售價格超過當初向光裕及華
      勤公司販入之價格，並較貸款金額為高，然房價之高低，本未能一概而論或因
      市場之起伏，或因時間之前後，更有因個人之需求，原無始終不易之價格，而
      貸款也因上述因素之變動，加上個人之信用，及銀行之資金，自有不同，此可
      由證人凌曼君所供，因出賣人要回大陸，而且有裝璜，才賣我較貴，貸款時房
      貸一二０萬，信（用）貸三０萬元等（本院更一審第一卷第二一三頁），而證
      人候靖嘉亦證實八十年九月間伊買賣該區房屋時，房價有漲一些等語（本院更
      一審第二卷第十三頁）得見之一斑，故所謂超貸之有無，不能以不同時間之價
      格為評估，尤不能撇開個人信用不論，況本件申貸案件，其申貸時之買賣價格
      較建設公司出售之價格高出甚多（一至四倍），且其核貸程序諸多弊端（以人
      頭分散貸款，以不實之不動產買賣契約價格核估等）均如前述，不能僅因事後
      有部分房價之變動，貸款額度之更易，據以推定被告當初並無超貸而為被告有
      利之認定。
（六）公訴人雖認被告甲○○係利用退協會之名義向世貿分行超額貸款，楊禮綱及章
      國傑二人並未涉案，致未加以追訴，惟查章國傑曾以住委會副主任委員之身分
      致函華勤公司，請求廉價讓售房屋予該會以解決低收入退伍軍人居住問題，其
      後並由甲○○、楊禮綱二人於七十九年七月二十三日代表住委會與華勤公司簽
      訂房屋預約書，而退協會於七十九年五月九日以（）協公字第０八六九號函
      請世貿分行同意貸借該會會員貸款協助購屋，上開函稿係由章國傑承辦，蕭而
      光決行，業經本院函詢屬實，有該會（）協公字第二六三五號函一件附卷可
      稽（見上訴第二二四二號第一卷第一七五、二一六頁），其後渠等二人亦偕同
      甲○○前往世貿分行與丙○○洽商貸款之事（見偵字第一三二九三號卷第三頁
      反面），勘估抵押物時亦由楊禮綱引導承辦人員前往現場，楊禮綱且以住委會
      執行長之身分在上開不動產買賣契約內充當見証人，於貸款人申貸之貸款經核
      定後，並致函世貿分行除將部分貸款撥入華勤公司外，餘款請撥存指定之甲○○帳戶，凡此均有不動產買賣契約書及住委會致世貿分行函多紙在卷足按，而
      彼等為牟取高額之貸款，復以楊禮綱之妻程賽南，之子楊中庸及章國傑等為買
      受人，虛偽成立房屋買賣契約巳如前述，又甲○○貸得上開貸款後，楊禮綱、
      章國傑並分別分得五百零三萬元及二百二十六萬元之不法利得，業經被告甲○○供述明確，並有其提出之支出明細及支票存根在卷為憑（詳證物清冊支出明
      細支出金額統計表編號二六－八及二六－九及本院八十九年三月七日審判筆錄
      ），章國傑亦自承要甲○○將利潤分出來（上訴字第二二四二號卷第二一八頁
      ）足見渠等二人自起意收購房屋，以迄將收購之房屋向世貿分行超額貸款止，
      均全程參與策劃、執行，並分得不法之利益，彰彰明甚，渠等二人辯稱不知情
      ，委難採信，應認其等二人與被告甲○○均有犯意聯絡及行為分擔，同屬本件
      共同正犯，併予明。
（七）有關事實欄第二項之犯罪事實，有黃英修、黃信雄、廖桂主、蔡金泉、陳玉住
      等人向世貿分行貸款之申貸作業文件共五份在卷可稽，被告丙○○、戊○○、
      丁○○等人對有辦理貸款予黃英修等人之事實，亦坦承不諱，雖被告等人皆辯
      稱係依規定辦理云云。惟中國農民銀行授信及投資政策要點（見偵字第一三二
      九三號卷第一一六頁至一二０頁）第二十五條固規定得依借款人之書面同意將
      借款撥入非借款人之帳戶，惟必須係因特殊情形始得為之，本案之貸款並無何
      特殊情形，竟將貸款撥入非借款之帳戶，明顯係在分行經理權限下之貸款，分
      散借款，以達避免送上級審核，必為法貸放之的，其非法行為，已極明確。
    綜上所述，被告四人所辯，均為卸責之詞，均無足採，被告四人犯行均堪以認定
    。
三、核被告丙○○、戊○○、乙○○均犯戡亂時期貪污治罪條例第六條第三款之對於
    主管之事務直接圖利罪。被告等犯罪時間係在七十九年間，其後該條例名稱已於
    八十一年七月十七修正為「貪污治罪條例」，該條例第六條之法定刑罰金部分並
    已提高為新台幣一百萬元以下，其後八十五年十月二十三日又將該條罰金部分，
    提高為新台幣三千萬元以下，比較新舊法，應適用最有利於被告之舊法。又依司
    法院大法官會議釋字第一○九號解釋，「以自己共同犯罪之意思參與實施犯罪構
    成要件以外之行為，或以自己共同犯罪之意思事先同謀而由其中一部分人實施犯
    罪之行為者，均為共同正犯」；再戡亂時期貪污治罪條例第六條之圖利罪為身分
    犯，依同條例第三條之規定，無身分者與之共犯，固得成立該罪。惟無身分者構
    成此罪之共同正犯，必須與有身分者有犯意聯絡及行為分擔，亦即在合同意思範
    圍內，各自分擔犯罪行為之一部分，相互利用他人之行為，遂行其得利之目的，
    始克相當。甲○○與未經起訴之楊禮綱、章國傑等三人雖非公務員，然其與丙○○、戊○○、乙○○基於共同之犯意，推由公務員丙○○、戊○○、乙○○實行
    圖利行為，且由甲○○提出內容不實之買賣契約書，與丙○○、戊○○、乙○○
    不法行為結合完成不法貸款之犯行。故甲○○雖非公務員又係被圖利之對象，仍
    應與公務員丙○○、戊○○、乙○○構成貪污罪之共同正犯。（參見台灣高等法
    院檢察署七十年法律座談會；最高法院八十七年度台上字第六二六號判決；八十
    一年度台上字第二八二五號判決；四十一年度台特非字第二十二號判決）。被告
    等人彼麊間就參與之犯行，分別有犯意聯絡及行為分擔，分別為共同正犯。又被
    告等多次圖利犯行，時間密接，所犯犯罪構成要件相同，顯係基於同一概括犯意
    反覆為之，應依連續犯之規定以一罪論，並加重其刑。丙○○及涂有福圖利金峪
    公司部分，雖未據檢察官起訴，惟此部分與已起訴部分有連續犯關係，屬裁判上
    一罪，起訴書未敘及部分，應為起訴效力所及，本院自得一併審判。又被告丙○○及涂有福有部分犯行，原審未併予審酌，則原審適用連續犯之法條，實質上謂
    難謂適當，故本件雖係被告丙○○及涂有福上訴，檢察官未上訴，本院仍得諭知
    較第一審為重之刑（參看最高法院八十二年第七次刑事庭會議決議）。末查被告
    乙○○、戊○○承辦本件貸款案件，未從實徵信核貸，致生鉅額呆帳固屬非是，
    惟係依從長官之指示，人情難卻，且無何證據足認彼等有從中獲利之情事，犯罪
    情節不重，縱量處法定最低刑亦嫌過重，衡其犯罪情狀顯堪憫恕，爰依刑法第五
    十九條減輕其刑。戊○○有刑之加重及減輕之原因，依刑法第七十一條第一項規
    定，先加後減之。再公訴人認被告甲○○，除犯上開條例第六條第三款之圖利罪
    外，另犯刑法第三百三十九條第一項之詐欺罪云云。惟按刑法之詐欺罪，以行為
    人意圖為自己或第三人之所有，以詐術使人將本人或第三人之物交付為要件。所
    謂以詐術使人交付，必須被詐欺人因其詐欺而陷於錯誤，若其所用方法，不能認
    為詐術，亦不致使人陷於錯誤，即不構成該罪（最高法院四十六年台上字第二六
    ０號判例參照）。經查被告丙○○等人於經辦甲○○等申請之貸款時，早已得知
    其提出之不動產買賣契約書為不實，乃基於圖利之犯意而超額核貸，因之，被告
    等並未因甲○○等之詐欺而陷於錯誤，自與前述詐欺罪之構成要件不合，此部分
    應不成立詐欺罪，惟因公訴人認與前述之圖利罪，有方法結果之牽連關係，為裁
    判上之一罪，故不另為無罪之諭知。
四、原審對被告四人論罪科刑，雖非無見，惟查：(一)被告丙○○等明知甲○○所提出
    之買賣契約書內容不實，仍基於圖利之犯意，相互勾串並據以核准超額之貸款，
    渠等並未因甲○○之施以詐術而陷於錯誤，乃原判決竟於論處甲○○圖利罪後，
    認甲○○應另成立刑法之詐欺罪，其適用法律不無違誤。(二)本件超額貸款案件，
    除被告等四人參與犯罪外，另楊禮綱、章國傑亦屬共犯，已如前述，原判決未併
    予認定，亦有未洽。(三)被告丙○○及戊○○如犯罪事實欄第二段部分之犯行，原
    審未併予審酌，亦有未洽。被告四人上訴意旨仍執陳詞否認犯罪，固無可採，惟
    原判決既有可議，應予撤銷改判。爰審酌被告等之品行、犯罪動機、造成之危害
    、犯後態度及其他等一切犯罪情狀，各處如主文所示之刑，並宣告褫奪公權如主
    文所示。
據上論斷，應依刑事訴訟法第三百六十九條第一項前段、第三百六十四條、第二百九
十九條第一項前段、第三百七十條；八十一年七月十七日修正前戡亂時期貪污治罪條
例第二條、第三條、第六條第三款、第十六條、第十七條、刑法第二條第一項後段、
第二十八條、第五十六條、第五十九條、第三十七條第二項，判決如主文。
本案經檢察官張秋雲到庭執行職務。
中     華     民     國    八十九   年       三       月     二十一     日
                             臺灣高等法院刑事第二十二庭
                                 審判長法  官  童  有  德
                                       法  官  胡  方  新
                                       法  官  林  明  俊
右正本證明與原本無異。
如不服本判決應於收受送達後十日內向本院提出上訴書狀，其未敘述上訴之理由者並
得於提起上訴後十日內向本院補提理由書（均須按他造當事人之人數附繕本）。
                                       書記官  蕭  進  忠
中     華     民     國    八十九   年       三       月     二十四     日
附錄：本案論罪科刑法條全文
八十一年七月十七日修正前戡亂時期貪污治罪條例第六條
有左列行為之一者，處五年以上有期徒刑，得併科三萬元以下罰金。
一  意圖得利，抑留不發職務上應發之財物者。
二  募集款項或徵用土地、民伕、財物，從中舞弊者。
三  對於主管或監督之事務，直接或間接圖利者。
四  對於非主管或監督之事務，利用職權機會或身分圖利者。


司法院資訊處製作；財團法人民間司法改革基金會備份。
